臺灣高雄地方法院民事判決　　　　　　　 96年度簡上字第1號
上　訴　人　己○○
　　　　　　　　　　　　0號
訴訟代理人　林榮和律師
被上訴人　　丁○○
上列當事人間請求清償票款事件，上訴人對於民國95年11月21日
本院95年度旗簡字第321 號第一審判決提起上訴，經本院於96年
6月12 日言詞辯論終結，判決如下：
    主  文
上訴駁回。
第二審訴訟費用由上訴人負擔。
    事實及理由
一、被上訴人主張：於民國95年8 月10日訴外人丙○○向被上訴
    人受盤讓被上訴人所經營位於高雄市○○區○○路4 號「阿
    二冰茶店」時，雙方約定以新台幣（下同）200,00 0元，做
    為盤讓的對價，並由上訴人簽發票號為NA0000000 號，發票
    日為95年8 月11日，面額為200,000 元之支票（系爭支票）
    1 紙予被上訴人，詎被上訴人於同年月18日提示，竟因存款
    不足而未獲付款，為此，基於票款給付請求之法律關係，聲
    明請求：被告應給付原告上開票款及自95年8 月18日起至清
    償日止，按年息5%計算之利息等語。
二、被上訴人則以：被上訴人與訴外人丙○○合意盤讓上開店舖
    後經過2 日之95年8 月12日丙○○突接到上開店舖所在房屋
    之房東電話稱房屋準備出售，不再出租，被上訴人並要求丙
    ○○不得使用「阿二冰茶店」之招牌及室內有關阿二冰茶店
    之廣告圖樣，丙○○覺得受騙，於95年8 月12日經與被上訴
    人協商合意解除系爭盤讓店舖契約，被上訴人同意於95 年8
    月14日退還丙○○所持至店舖之零用金6,760 元及系爭支票
    ，嗣被上訴人並未依約退還支票且竟向上訴人請求票款，上
    訴人依法並無支付票款之義務等語資為抗辯，並以上訴聲明
    ：(1)原判決廢棄，(2)被上訴人在第一審之訴駁回。
三、兩造爭執及不爭執之事項：
（一）不爭執事項：
   1、系爭支票係因丙○○為受讓被上訴人所經營之「阿二冰茶
      店」而由上訴人簽發予被上訴人，且由兩造於95年8 月10
      日簽立「讓渡證書」1 紙，系爭支票於同年月14日、18日
      經提示後均退票。
   2、被上訴人於95年8 月11日即將技術、店內電話、原物料及
      店內工作人員的管理權移轉予丙○○，丙○○並收取當日
      及次日的營業額。
   3、上開營業讓與的成立以營業用租物之所有權人願意與上訴
      人訂立1年以上的租約為條件。
   4、95年8月12日之退款聲明係由被上訴人於退款人欄親簽。
（二）爭執事項：丙○○與被上訴人間的營業讓與法律關係是否
      業經合意解除而被上訴人同意返還支票？
四、本院得心證之理由：
（一）按因被詐欺或被脅迫而為意思表示者，表意人得撤銷其意
      思表示，民法第92條第1 項定有明文。本件被上訴人主張
      因丙○○向其盤讓所經營之「阿二冰茶店」，上訴人積欠
      其做為對價之系爭支票票款等情，為被上訴人提出讓渡書
      、系爭支票、退票理由單為證，上訴人不否認確有開立系
      爭支票予被上訴人。惟上訴人否認有支付票款之義務並主
      張其所提出書寫：「同意8 月14日退款6760元（零用金）
      ，支票20萬元，（二信四維簡易型分社支票號碼NA000000
      0）8月14日收款人要過戶店裡電話（0000000 ）於退款人
      。為恐空口無憑，特立此書為憑。退款人：丁○○、收款
      人：丙○○、見證人：戊○○95年8 月12日開立」等語之
      字條（以下簡稱退款聲明）係由被上訴人所親簽，被上訴
      人依約應返還系爭支票予上訴人，被上訴人對於在上開退
      款聲明上親自簽名乙節亦不爭執。
（二）惟查：關於被上訴人簽立上開退款聲明之原因經被上訴人
      陳稱：「‧‧‧‧第二天早上我就提示支票了，然後約十
      點多，上訴人到店裡來，要求我將調茶方式寫下來給上訴
      人，還要教他們，當日的營業額也由上訴人拿取走了，電
      話也過戶給上訴人了。房東於八月十一日下午三時多打電
      話給丙○○內容我並不知道，五時多，我到店裡時，丙○
      ○向我表示房東表示說房屋要賣，所以只能簽租約一年。
      但是我認為不可能，可能是一年簽約一次。當天六時三十
      分許，上訴人回來，要我打電話給房東說是否要續約，而
      我一打電話給房東，房東就向我表示下週二簽約，我沒有
      問房東是否要賣房屋的事情，後來上訴人有向房東表示道
      歉，兩人約好下週二簽約。八月十二日，約九時三十分許
      ，上訴人才到店裡，我教上訴人二人如何煮茶，約十一點
      全部完畢。後來上訴人就向我說，房東只願意簽約一年合
      約，他不能回收，須要簽二年合約才可以回收，上訴人還
      大罵我。後來我就與房東聯絡，房東說願意與上訴人簽二
      年合約。我就向上訴人表示房東可以簽約二年，但是上訴
      人又表示他不願意履行契約，且叫我們將店門拉下來。當
      場有我、上訴人、戊○○。但是店門沒有關上，上訴人就
      當場寫了一張字據當場寫的字句是：『八月十四日退款67
      60元，支票20萬元，八月十四日收款人要過戶店裡電話00
      0000 0予退款人』，其他的字句應該都是上訴人後來要戊
      ○○補上去，那是戊○○打電話給我，我才知道」，「因
      為當時上訴人、丙○○二人一直罵我，叫我去死，然後我
      很害怕上訴人會打我，我不知道要如何處理這種事情，所
      以我簽名。簽名之後，上訴人就把店裡鑰匙拿走，且拿走
      字據，也沒有留下字據的內容給我，上訴人二人就很快離
      開。我離開店裡之後，上訴人又回到店裡，將營業額拿走
      。八月十三日上訴人打電話給我，要我還支票給他，我說
      合約已經成立，我不會還支票給他，我要上訴人與房東談
      。上訴人恐嚇我，他要到我店裡將所有東西搬光，所以我
      要房東一起到店裡鎖上。八月十四日上訴人也到店裡，警
      方打電話給我，說上訴人告我竊盜，因為上訴人出具他花
      了20萬元買的字據給警方看」等語有關係上訴人用脅迫的
      方式讓被上訴人簽名於字據上等情綦詳，且聲請證人即上
      開店舖所在建物出租人甲○○於審理中結證稱：「八月十
      日晚上六、七點我接到被上訴人打電話給我，告訴我店已
      經盤出去了，希望房租不要漲價，說上訴人會與我聯絡。
      八月十一日下午我直接打電話給店裡，是丙○○接的電話
      ，說簽約一年簽約一次，因為我向丙○○說，我有打算要
      賣房屋，但也不是這一、二年間可以賣出去的。我的意思
      是一年簽約一次，梁小姐就說好、好，表示已經講好了。
      八月十一日晚上，上訴人打電話給我客套性要我照顧，我
      於電話中有與上訴人確定下週二要簽約。八月十二日早上
      十點或十一點多，被上訴人先打電話給我問租約的事情，
      我表示要一年簽約一次，且要請鑑定公司來鑑價。當天中
      午，上訴人打電話給我，口氣不好，意思說我要賣房屋也
      不向他說，上訴人就表示他就不租了，我就說好不租了。
      事隔一小時之後，被上訴人打電話給我，表示上訴人說要
      簽約二年，我就表示好。之後我就不知道什麼事了」等語
      有關甲○○僅是有賣屋之打算而願與丙○○訂立一年簽約
      一次之短約，且事後經與被上訴人聯絡後改願二年簽約一
      次方式與丙○○訂立租賃契約，並無只能簽約租期一年不
      再續約的意思明確，又證人即店員戊○○到庭結證稱：「
      （問：是否你寫的？（按：提示上開字據）這是我的字，
      那是他們叫我寫的，不是一次就寫的，分成二次寫的，第
      一次寫的部分‧‧‧‧：8 月14日、退款6760元（零用金
      ）支票20萬、8 月14內收款人要過戶店裡電話（0000000
      ）於退款人，其餘是第二次寫的部分。我寫完之後，他們
      看一看就簽名。當初那是因為兩造彼此意見不同，為了綜
      合意見而叫我寫的，‧‧‧‧上訴人與梁小姐與被上訴人
      談話時對被上訴人很兇」，「當初上訴人很生氣。我不知
      道兩造發生什麼事，但是我確實有聽到上訴人有說類似若
      被上訴人不簽的話，他們就不離開店裡。被上訴人讓上訴
      人罵到傻在那裡沒有話可以說。當初上訴人有說要被上訴
      人還票給他。我覺得被上訴人與梁小姐一直在罵被上訴人
      ，所以被上訴人才簽名」等語有關上開字據內容係分成二
      次書寫完成，且上訴人並有當場責罵被上訴人，被上訴人
      則為上訴人突然之舉動受驚懼無法對應，且當場簽名於字
      據等情節確實。又證人即警員乙○○亦結證稱：「我是高
      雄市旗津分駐所警員，當初第一次是由上訴人約中午十二
      點許到警局報案，說他們基於買賣問題而來他認為被上訴
      人騙他們，我們就通知被上訴人，因為被上訴人來警局是
      下午四時，我已經下班了。第二次是被上訴人來找我也是
      相同問題說那張票的問題他要告上訴人恐嚇，‧‧‧‧，
      當初我有向被上訴人表示若你要提告，我就正式作筆錄，
      被上訴人說要回去考慮看看，但後來就沒來了」等語有關
      被上訴人確向警察單位申告上訴人涉及恐嚇等情，上開證
      詞均與被上訴人所陳述的情節相符，上訴人均無爭執，且
      證人均與兩造間無何利害關係，應無偏頗之虞，復有上開
      字據內容可資參照，足堪採據，是被上訴人確因上訴人突
      如其來之兇惡態度，無法自由決定其意思，又上訴人簽立
      系爭支票的時間為95年8 月10日，發票日又填載為同年月
      11日，但上訴人於發票日當日或前一日尚未由被上訴人簽
      立退款聲明前均無依系爭支票面額匯款至其支票存款帳戶
      內，此有有限責任高雄第二信用合作社96年2 月5 日高二
      信業存字第0251號函所附上訴人95年8 月間的交易歷史查
      詢明細報表僅載明上訴人於同年月8 日存入該帳500 元在
      卷可稽，上訴人顯於支票發票日均無意兌現系爭支票甚明
      ，被上訴人陳稱上訴人事後藉故以脅迫方式撤銷盤讓契約
      而自始即無意盤讓等情，尚非無據，揆諸前揭規定，其答
      應撤回盤讓上開店舖之意思自由受到脅迫，被上訴人當可
      撤銷其受脅迫之意思表示。
（三）而依被上訴人所述，95年8 月13日上訴人即以電話聯絡方
      式要被上訴人返還系爭支票，為被上訴人所拒等語，上訴
      人並不爭，並有被上訴人於原審所提出其所申請電話公司
      受信通聯紀錄報表在卷足堪佐憑，其所述亦屬有據，因上
      訴人自盤讓該店舖時即參與與被上訴人間的協談，此據被
      上訴人陳稱：「上訴人於8 月9 日就已經去看過房屋了，
      他表示要帶他的太太來，我表示已經很晚了，上訴人就馬
      上去找丙○○一起來」等語，核與上訴人所聲請證人丙○
      ○證述：「8 月9 日有去店裡買飲料，沒有在店裡，只是
      拿著報紙，要上訴人陪同我去看可不可以作，沒有與被上
      訴人談話」等語雖與上訴人所述略有不同，但8 月9 日即
      與上訴人相伴至前開店舖相符，從被上訴人及前述3 位證
      人所述，上訴人參與該盤讓契約之協談的程度甚深，被上
      訴人所述上訴人其實始為表示盤讓意思的主要商議對象應
      為真正，可認有關該盤讓契約的有關事項上訴人應為丙○
      ○協尋可盤讓商店的代理人，自可代丙○○為意思表示及
      受意思表示，是被上訴人答應撤銷與丙○○間之盤讓契約
      及返還系爭支票之意思均為被上訴人於該日因拒絕返還系
      爭支票之意思表示到達上訴人所撤銷。是系爭支票自無庸
      返還上訴人，且因盤讓契約仍生效力被上訴人持有系爭支
      票有其法律上之原因，上訴人應依票據所載文義履行支付
      票款予被上訴人之義務。而上訴人屆發票期日因被上訴人
      向付款金融機構提示未獲付款，業為上訴人所自承不諱，
      並有退票理由單1 紙在卷可參，則被上訴人主張上訴人應
      給付票款及其遲延利息，洵屬有據，應予准許。原審因而
      為上訴人敗訴之判決並無違誤，上訴人上訴意旨仍執陳詞
      ，指摘原判決不當，求予廢棄改判，為無理由，應予駁回
      。
五、本件事證已臻明確，兩造其餘舉證及攻擊防禦方法，核與判
    決結果不生影響，爰不予一一論述，附此敘明。
六、據上論結，本件上訴為無理由，依民事訴訟法第436 條之1
    第3項 、第449 條第1 項、第78條，判決如主文。
中　　華　　民　　國　　96　　年　　6 　　月　　26　　日
                      民事第四審判長法　官　 黃宏欽
                                    法　官　 黃宣撫
                                    法　官　 古振暉
正本係照原本作成。
如不服本判決，應於送達後20日內，向本院提出上訴狀並表明上
訴理由，如於本判決宣示後送達前提起上訴者，應於判決送達後
10日內補提上訴理由書（須附繕本）。
中　　華　　民　　國　　96　　年　　6 　　月　　26　　日
                                     書記官　陳展榮
